臺灣臺南地方法院刑事判決　　　　　　　 96年度重訴字第4號
公　訴　人　臺灣臺南地方法院檢察署檢察官
被　　　告　己○○
選任辯護人　禎和律師
上列被告因殺人案件，經檢察官提起公訴（95年度偵字第16739
號、96年度偵字第2305號），本院判決如下：
    主  文
己○○殺人，處有期徒刑拾伍年。
扣案生魚片刀壹把沒收。
    事  實
一、己○○與李洺源前因細故，彼此心存芥蒂。李洺源於民國（
    以下同）九十五年十一月十七日凌晨零時許，與友人丁○○
    在台南市○○區○○路二十四號「唱將卡拉ＯＫ」內飲酒。
    至同日凌晨零時二十分許，李洺源結帳離開，在「唱將卡拉
    ＯＫ」店門口與丁○○講話之音量過大，己○○從臺南市○○區○○路三十三號住處三樓窗口，往外查看。李洺源見狀
    ，即對己○○稱「看三小，敢就下來（台語）」，己○○因
    而心生不滿，即持其所有之生魚片刀下樓，衝向李洺源與丁○○所騎乘之機車，人車均倒地。丁○○以手阻擋遭劃傷，
    李洺源趁隙離去現場返回住處，數分鐘後，取來短鋁棒一把
    返回現場，兩人開始扭打。詎己○○明知腹部為人體重要部
    位，遭受利刃攻擊可能導致危及生命之嚴重結果，竟仍基於
    殺人故意，在台南市○○區○○路三十五號前持上開生魚片
    刀刺擊李洺源腹部。李洺源倒地，己○○再上前，李洺源以
    右手阻擋，再遭砍傷，致李洺源受有腹部穿刺傷併小腸穿孔
    、左腎穿刺傷、右前臂深部切割傷併肌腱神經斷裂、多處割
    傷等傷害。而己○○亦受有頭部外傷、右大腿撕裂傷、右小
    腿撕裂傷、右側第十肋骨骨折、胸部鈍傷等傷害。嗣於同日
    凌晨四時四十分許，警方據報逮捕己○○，並扣得上開生魚
    片刀壹把。而李洺源雖經送國立成功大學醫學院附設醫院急
    救，仍於九十五年十一月十八日十六時十八分許，因代謝性
    休克及心因性休克不治死亡。
二、案經李洺源之妻甲○○告訴及台南市警察局第四分局報請檢
    察官偵查後提起公訴。
    理  由
壹、證據能力方面：
  一、按被告以外之人於審判外之言詞或書面陳述，除法律有規
      定者外，不得作為證據，刑事訴訟法第一百五十九條第一
      項定有明文。證人丁○○、庚○○及戊○○等人於九十五
      年十一月十七日應司法警察調查中所為之陳述，為審判外
      之陳述，被告之選任辯護人復不同意作為證據，依上開規
      定，不得作為證據，核先敘明。
貳、被告己○○之辯解及其選任辯護人為被告辯護意旨：
  一、被告己○○矢口否認有何殺人犯行，辯稱：「樓下有人在
      大小聲，我從三樓陽台往下看，李洺源也剛好抬頭看，就
      先罵我並說『看三小，敢就下來（台語）』，我換衣服後
      就下樓，在一樓拿了一把生魚片刀，我原本帶刀要去魚行
      請假，如果不能請假，就要去工作。因為出來後，又被他
      罵，所以我才還手。出了我家門口以後，李洺源就先罵我
      ，並說你拿什麼我都不怕，所以我才把刀子拿出來，刀子
      拿出來後，包括丁○○就勸阻我，並搶走我的刀子，李洺
      源就先行離開，過不了多久，我就看見他帶鋁棒回來，後
      面還跟很多人，並且開始毆打我，我才還用刀子還手，我
      沒有什麼印象如何刺到他」云云。
  二、選任辯護人為被告辯護意旨略以：
    (一)被告己○○與被害人李洺源有遠親關係，情理上即便發生
      爭執，被告應不至有殺人犯意。
    (二)被告因樓下吵鬧，往陽台觀看，李洺源即稱「你看三小，
      要不然要怎樣」，被告不予理會，因尚要帶魚刀前往魚市
      出門，惟一出門李洺源又出言挑釁「你想要怎樣」等語。
      被告因被激怒而起爭執。經李洺源友人勸架後，李洺源即
      先行離去，詎幾分鐘後，李洺源竟持鋁棒返回現場，並持
      鋁棒持續攻擊被告頭部，被告為保護自己，乃與李洺源發
      生扭打，證人丁○○及戊○○均證稱未看見別人毆打己○○，可證被告所受傷害，應是遭被告持鋁棒攻擊所致。而
      被告所受傷勢不輕，尤其頭破血流、肋骨骨折，可認係遭
      李洺源盲目瘋狂攻擊所致，故被告辯稱案發時因遭李洺源
      攻擊頭部、身體，致意識混亂模糊應可採信。故被告於掙
      扎抗拒中所為之反擊，顯基於防衛行為，且被告因意識模
      糊就如何傷及李洺源並不清楚，應無殺人之直接故意。李
      洺源之受傷倒地，因情勢混亂，被告實不知係如何發生。
      被告與李洺源有打架互毆情事，且係遭李洺源持鋁棒攻擊
      後，為防衛自己而與之扭打，縱事後發生傷害致死情事，
      應僅有傷害意圖而無殺人犯意。
    (三)被告經李洺源一再言詞怒罵，暨遭李洺源持棒連續攻擊後
      ，方與李洺源發生扭打致生本案，顯係當場激於義憤而有
      傷害情事，與刑法第二百七十一條之殺人罪嫌，應未該當
      。
    (四)另據法務部法醫研究所鑑定書，載被害人李洺源於九十五
      年十一月十七日九時五分手術完畢送進加護病房，於九時
      四十分清醒，於當日下午十四時轉普通病房，卻於九十五
      年十一月十八日上午五時五十二分併發惡性高熱，最後因
      心因性休克及代謝性休克死亡，可徵李洺源於九十五年十
      一月十七日手術後情況確有好轉，卻因由加護病房轉送普
      通病房後，引發惡性高熱、心因性休克及代謝性休克死亡
      ，李洺源由加護病房轉送普通病房，恐係被害人李洺源細
      菌感染導致死亡之主要原因。
參、認定犯罪事實所憑證據及認定之理由暨對於被告有利之證據
    不採納之理由：
  一、被告具有殺人故意：
    (一)證人丁○○於本院審理時證稱：「李洺源就拿了一支棒球
      棒出來，大約隔二、三分鐘李洺源回到現場，這時候我就
      看見己○○手中有一把長約30公分以上的刀，我看見李洺
      源將球棒舉起，己○○的刀就從李洺源的肚子刺下去，就
      倒下去，己○○再上前，李洺源手舉起來要擋，己○○的
      刀可能有割到李洺源的手。」「李洺源被刺後倒地，躺在
      地上，兩隻腳亂踢，要阻擋己○○再上前來打他。人家要
      架開己○○，他的姿勢是要再刺他（李洺源）。己○○是
      因被別人架開，才停止刺他」等語。
    (二)證人庚○○於本院審理時證稱：「我從店裡面看到李洺源
      拿一支球棒，衝去己○○那裡，己○○也衝過來，我看見
      己○○拿刀刺向李洺源，李洺源倒在地上就爬不起來，只
      有幾秒鐘的時間，我聽到旁邊的人叫己○○不要再打，己○○就沒有再打，我打電話報警，叫救護車。李洺源倒地
      後，己○○有要再刺的動作，旁邊在看的人叫他不要刺，
      他就停下來，當時在旁邊的人也怕被己○○的刀刺到，沒
      有人敢過去」等語。
    (三)被害人李洺源因被告己○○殺害行為，致受有腹部穿刺傷
      併小腸穿孔、左腎穿刺傷、右前臂深部切割傷併肌腱神經
      斷裂、多處割傷等傷害，嗣經送醫不治死亡等情，有國立
      成功大學醫學院附設醫院診斷證明書在卷可稽。其中腹部
      穿刺傷之傷害，為致命傷，開口及閉口分別為四及四點五
      公分，最深達左腎下方，測量推定深達十五至二十公分；
      右手前臂深層銳器傷總長達三十五公分，深達骨頭約二至
      六公分，呈瓣狀由下向上切割傷等情，亦有法務部法醫研
      究所鑑定書在卷可憑。就上開被害人李洺源右手前臂之傷
      害觀之，係「由下向上」之切割傷，足認證人丁○○上開
      有關「被害人遭刺傷腹部後倒地，被告持刀再上前欲行刺
      殺，被害人舉右手抵擋故遭割傷」及「己○○刺到他腹部
      ，李洺源倒地後抵擋時，我才看到他手臂受傷」等語之證
      詞，應與事實相符。自上述傷情及被害人受傷倒地後，被
      告仍持刀向前刺傷等情觀之，被告持刀殺人時下手之重可
      知，刀能殺人不能謂無預見，下手之重及欲置被害人於死
      之情形，更難謂無殺人之決心。
    (四)扣案生魚片刀經送內政部警政署刑事警察局鑑定結果，在
      刀刃及刀柄發現斑跡，經以抗人血清檢測法，呈陽性反應
      ，研判上開斑跡很可能為人類血跡等情，有該局九十六年
      三月三十日刑醫字第０九六００四三三六二號鑑驗書一紙
      在卷可憑。參佐被害人李洺源死因，經法務部法醫研究所
      鑑定書解剖鑑定結果，研判死因為腹部穿刺銳創致代謝性
      休克及心因性休克、腹膜炎、心肌炎併惡性高溫症及心臟
      衰竭死亡，亦有同所鑑定書一份在卷可稽。被害人李洺源
      確係因遭被告己○○持扣案之生魚片刀刺殺死亡無疑。證
      人丁○○上開於審判中之證詞：「李洺源將球棒舉起，己○○的刀就從李洺源的肚子刺下去」等語及證人庚○○於
      審判中證稱：「李洺源拿一支球棒，衝去己○○那裡，己○○也衝過來，我看見己○○拿刀刺向李洺源，李洺源倒
      在地上就爬不起來」等語，核均與事實相符，自堪採信。
      至證人丁○○於警訊中陳稱：「我沒有親眼目睹己○○持
      刀刺傷李洺源。」於偵查中陳稱：「我沒有目擊己○○以
      刀如何刺到李洺源」等語。證人庚○○於警訊中陳稱：「
      我沒有注意是否是己○○持刀刺傷李洺源」、於偵查中陳
      稱：「我並沒有看到己○○刺到李洺源」等語，其等二人
      既均係近距離在場目睹兇案發生之目擊證人，其等於警、
      偵訊中陳述未目睹被告如何行兇，顯均為避重就輕之詞，
      應以審判中之證詞為可採信。
    (五)被告辯稱：我帶刀子出去本來是要魚行請假，如果不能請
      假，我就要去魚行工作。惟被告於本院自承案發當日已經
      下班，且因乙○○事先有打電話前來，準備前去幫周女慶
      生，出門時衣服已經換好等語（本院九十六年二月七日訊
      問筆錄、九十六年四月二十七日審理筆錄參照）。證人乙○○於本院亦證稱：被告前來「唱將卡拉ＯＫ」時是穿著
      刮魚鱗的工作服，所以他要回家換衣服，並邀請十幾位朋
      友要到「北海釣蝦場」等語。被告既已下班，已換掉工作
      服，準備與乙○○等十餘位友人前往「北海釣蝦場」為周
      女慶生，其辯稱帶刀子是要去魚行請假，若不能請假，就
      要工作云云，顯然矛盾，自不足採信。被告帶刀下樓，純
      係為報復被害人李洺源挑釁行為自明。
    (六)再按，刑法第二百七十三條所謂當場激於義憤而殺人，係
      指他人所實施之不義行為，在客觀上足以引起公憤，猝然
      遇合，憤激難忍，因而將其殺害者而言（最高法院三十一
      年上字第一一五六號判例參照）。故所謂「義憤」乃謂基
      於道義之理由而生憤慨，必先有被害人之不義行為，而在
      客觀上足以引起公憤，依一般人之通常觀念，確無可容忍
      者，始可謂為「義憤」（最高法院七十三年度台上字第六
      ０三七號判決參照）。若因私仇而生憤怒，自無刑法第二
      百七十三條第一項之適用（最高法院八十一年度台上字第
      六七七號判決參照）。被告己○○於本院辯稱：我衝下來
      的時候，李洺源又罵我，說你拿什麼東西我都不怕，我衝
      過去的時候，他有沒有倒地我不清楚。丁○○叫李洺源離
      開。縱被害人李洺源於被告己○○下樓時對被告有何言語
      上挑釁，縱令屬實，亦僅係受被害人之言詞刺激，致憤而
      殺人，並非基於道義之理由而生憤慨之心殺人，自非出於
      義憤而殺人。況被害人李洺源既對被告稱：「你拿什麼東
      西我都不怕」等語，足證李洺源已看見被告手持魚刀，才
      會有如此言語，倘被告己○○所辯伊下樓時魚刀是放在後
      面口袋裡云云可採，李洺源既看不見被告之魚刀，自無無
      中生有之理。
  二、被害人李洺源死亡之結果，肇因於被告之殺害行為，且具
      有因果關係：
    (一)被害人李洺源遭被告己○○刺殺後，受有腹部穿刺傷併小
      腸穿孔、左腎穿刺傷、腹內大量出血並出血性休克，右前
      臂部深部切割傷併肌腱神經斷裂、多處割傷等傷害，經送
      往國立成功大學醫學院附設醫院進行緊急手術，仍因腹部
      穿刺銳創引起腹膜炎、手術後復原期併發惡性高熱症、肺
      栓塞、血管內凝血不全症，最後因代謝性休克及心因性休
      克死亡等情，有國立成功大學醫學院附設醫院診斷證明書
      、法務部法醫研究所鑑定書、相驗屍體證明書及相驗、解
      剖照片等在卷可稽。依上開法醫研究所之鑑定意見，被害
      人李洺源死亡之結果，確肇因於被告之殺害行為，並具有
      相當之因果關係。
    (二)被害人李洺源於九十五年十一月十七日送往成大醫院接受
      緊急手術後，迄出院前，並未轉入普通病房接受治療。於
      翌（十八）日因病況危急，於同日下午二時五十分自加護
      病房自動出院等情，有國立成功大學醫學院附設醫院九十
      六年四月十六日成附醫外字第０九六０００四六二七號函
      及所附病患診療資料摘錄表在卷可稽。被告選任辯護人為
      被告辯稱：將李洺源由加護病房轉送普通病房，恐係被害
      人李洺源細菌感染導致死亡之主要原因云云，與事實不符
      ，不足採信。
  三、被告行為不具有正當防衛之阻卻違法事由：
    (一)按正當防衛係對於現在不正之侵害防衛自己或他人之權利
      者而言，既曰侵害，其行為自必出於一方之先施，故各方
      互施不法之侵害，無從分別其先後者，均不得主張正當防
      衛（最高法院三十年上字第一０四０號判例參照）。判例
      亦謂：「查正當防衛係對於現在不正之侵害防衛自己或他
      人之權利者而言，本案上訴人與某甲口角互毆彼此成傷，
      不能證明某甲先行侵害，自不得主張正當防衛」（最高法
      院十七年上字第六八六號判例參照）。
    (二)證人丁○○於本院審理時證稱：「我看見李洺源將球棒舉
      起，己○○的刀就從李洺源的肚子刺下去。」「第二次李
      洺源拿鋁棒來，二人一觸即發。」「李洺源有要打己○○
      的姿勢，好像有兩次，有無打到我不知道」等語。另證人
      庚○○於本院審理時證稱：「我看見李洺源高高舉起球棒
      ，二人就開始扭打，二人都有動手，李洺源拿球棒打己○○，己○○拿刀刺李洺源，等我出來時，李洺源已經倒地
      」等語。
    (三)被告己○○因與被害人李洺源互毆結果，亦受有頭部外傷
      、右大腿及右小腿撕裂傷併右側第十肋骨骨折、胸部鈍傷
      等傷害等情，亦有國立成功大學醫學院附設醫院診斷證明
      書一紙在卷可稽。此外，經當庭勘驗被害人李洺源所持鋁
      棒結果，該鋁棒上染有血跡，鋁棒凹陷，對照被告所受傷
      害，顯見被害人亦持鋁棒毆打被告甚明。
    (四)被告與被害人雙方之互毆攻擊對方行為，究係肇始何方，
      或係同時行為？被告所受傷害，是否全係被害人所造成，
      依被告供詞，或亦遭其他在場之人毆打所致？依上開證人
      證詞，均無從證明。揆之上開判例見解，被告選任辯護人
      為被告辯護被告刺殺被害人行為，屬防衛己身生命安全之
      正當行為云云，即無從證明，尚不足以為被告有利之認定
      依據。
肆、論罪科刑：
  一、核被告己○○所為，係犯刑法第二百七十一條第一項之殺
      人罪。
  二、爰審酌：
    (一)被告僅因遭被害人言語上挑釁，先持鋒利之生魚片刀下樓
      攻擊被害人李洺源，引發後續之互毆、殺人事件。
    (二)被害人李洺源之傷勢嚴重，腹部一刀尤屬致命，深達腹腔
      ，右前臂刀傷亦深可見骨，魚刀固然鋒利，被告下手更絕
      無留情。
    (三)被告任職魚行，每日使用魚刀剖魚取肚，深知魚刀無比鋒
      利，僅受言詞刺激，即持魚刀下樓，無視可能之危害，其
      性既暴且躁。倘非被告暴躁、魯莽行事，悲劇不致發生，
      亦不必後悔莫及。
    (四)被告殺人行為，除剝奪被害人李洺源生命外，更致其圓滿
      之家庭破碎、親人苦痛。惟李洺源酒後生事，持鋁棒痛毆
      被告，被告亦受傷不輕。
    (五)綜上各節，爰認被告罪不至死，科處無期徒刑，復嫌過重
      ，酌量處如主文所示之刑，藉資懲儆。
  三、扣案生魚片刀一把，為被告所有供殺人所用工具，業經被
      告供述在卷可按，併依法宣告沒收。
伍、適用法條：
    據上論斷，應依刑事訴訟法第二百九十九條第一項前段，刑
    法第二百七十一條第一項、第三十八條第一項第二款判決如
    主文。
本案經檢察官丙○○到庭執行職務。
中　　華　　民　　國　　96　　年　　5　　月　　11   　日
　　　　　　　　　刑事第十三庭  審判長法　官　林英志
                                      法  官  蔡直青
                                      法  官  鍾邦久
以上正本證明與原本無異。
如不服本判決，應於判決送達後10日內，向本院提出上訴狀。
　　　　　　　　　　　　　　　　書記官　田富蓉
中　　華　　民　　國　　96　　年　　5　　月　　11   　日
附錄本案論罪科刑法條全文：
中華民國刑法第271條
（普通殺人罪）
殺人者，處死刑、無期徒刑或 10 年以上有期徒刑。
前項之未遂犯罰之。
預備犯第 1 項之罪者，處 2 年以下有期徒刑。
